ACORDAO-COMPLETO-2533197

ACÓRDÃO 891/2022 ATA 14/2022 - PLENÁRIO

VISTOS, relatados e discutidos estes autos que, no presente momento, tratam de embargos de declaração opostos pela Transit Eletric Locadora de Veículos Ltda. em face do Acórdão 487/2022 proferido pelo Plenário do TCU, ao apreciar a representação, com pedido de cautelar suspensiva, formulada pela Atlanta Locadora de Veículos Ltda. sobre os indícios de irregularidade no Pregão Eletrônico n.º 2/2021 conduzido pela Superintendência Regional de Administração da Advocacia-Geral da União em Pernambuco para a contratação de empresa especializada na prestação dos serviços de locação de veículos, com motorista, para o transporte de pessoas em serviço, além de materiais e documentos, com vistas a atender às demandas das suas unidades em deslocamentos aferidos por quilômetro rodado (franquia) e por demanda (diária) sob o valor de R$ 6.860.515,20, tendo a vigência do ajuste prevista para doze meses com a possibilidade de prorrogação até o limite de sessenta meses;
ACORDAM os Ministros do Tribunal de Contas da União, reunidos em Sessão do Plenário, ante as razões expostas pelo Relator, em:
9.1. conhecer dos presentes embargos de declaração opostos pela Transit Eletric Locadora de Veículos Ltda. em face do Acórdão 487/2022-TCU-Plenário, nos termos do art. 34 da Lei n.º 8.443, de 1992, e do art. 287 do RITCU, para, no mérito, rejeitá-los; e
9.2. enviar a cópia do presente Acórdão, com o Relatório e a Proposta de Deliberação, à ora embargante, para ciência.

Embargos de declaração contra acórdão que julgou procedente representação acerca de irregularidade em pregão eletrônico destinado à contratação de empresa especializada na prestação dos serviços de locação de veículos.

Superintendência Regional de Administração da Advocacia-Geral da União em Pernambuco.

3. Embargante: Transit Eletric Locadora de Veículos Ltda. (CNPJ 00.437.810/0001-00).

13.1. Ministros presentes: Ana Arraes (Presidente), Walton Alencar Rodrigues, Benjamin Zymler, Aroldo Cedraz, Bruno Dantas, Jorge Oliveira e Antonio Anastasia.
13.2. Ministros-Substitutos presentes: Augusto Sherman Cavalcanti, Marcos Bemquerer Costa, André Luís de Carvalho (Relator) e Weder de Oliveira.

ACORDAO-COMPLETO-2548167

Acórdão 2307/2022 - Plenário

ANDRÉ DE CARVALHO

Ministro-Substituto André Luís de Carvalho.

Trata-se, no presente momento, de embargos de declaração opostos pela Transit Eletric Locadora de Veículos Ltda. em face do Acórdão 487/2022 proferido pelo Plenário do TCU, ao apreciar a representação, com pedido de cautelar suspensiva, formulada pela Atlanta Locadora de Veículos Ltda. sobre os indícios de irregularidade no Pregão Eletrônico n.º 2/2021 conduzido pela Superintendência Regional de Administração da Advocacia-Geral da União em Pernambuco para a contratação de empresa especializada na prestação dos serviços de locação de veículos, com motorista, para o transporte de pessoas em serviço, além de materiais e documentos, com vistas a atender às demandas das suas unidades em deslocamentos aferidos por quilômetro rodado (franquia) e por demanda (diária) sob o valor de R$ 6.860.515,20, tendo a vigência do ajuste prevista para doze meses com a possibilidade de prorrogação até o limite de sessenta meses.
2.	O aludido Acórdão 487/2022 teria sido proferido pelo Plenário do TCU nos seguintes termos:
" (...) 9.1. conhecer da presente representação, por atender aos requisitos legais e regimentais de admissibilidade, para, no mérito, assinalar a sua procedência, diante de todos os elementos de convicção até aqui obtidos neste processo;
9.2. referendar a cautelar suspensiva concedida pela Decisão acostada à Peça 76, com todas as demais medidas ali proferidas, nos termos do art. 276 do RITCU;
9.3. determinar, nos termos do art. 45 da Lei 8.443, de 1992, e do art. 250, II, do RITCU, que, no prazo de 15 (quinze) dias contados da notificação desta deliberação, a Superintendência Regional de Administração da AGU em Pernambuco promova a efetiva anulação do procedimento de homologação do correspondente item no Pregão Eletrônico n.º 2/2021 em prol da Transit Eletric Locadora de Veículos Ltda., diante de todas as presentes irregularidades evidenciadas neste processo e, também, da indevida burla cometida em desfavor do item 9.3 do Acórdão 866/2021-TCU-Plenário pela referida empresa, devendo informar o TCU sobre o resultado de todas as medidas adotadas ao final do referido prazo;
9.4. declarar a inidoneidade da Transit Eletric Locadora de Veículos Ltda. para licitar ou contratar com a administração federal, além dos certames e contratos conduzidos pelos Estados, Distrito Federal e Municípios pela aplicação de recursos federais, durante o mesmo tempo e período de contagem fixados originariamente pelo item 9.3 do Acórdão 866/2021-TCU-Plenário, nos termos do art. 46 da Lei 8.443, de 1992, diante da presente fraude comprovada ao aludido Pregão Eletrônico n.º 2/2021, por ter material e fraudulentamente atuado como dissimulada empresa sucessora ou substituta da Capim Dourado Rent a Car Ltda. ou da Poty Rent a Car Ltda., buscando indevidamente, com isso, burlar a anterior declaração de inidoneidade promovida pelo referido item 9.3 do Acórdão 866/2021-TCU-Plenário em desfavor dessas duas empresas;
9.5. receber o agravo interposto contra a monocrática Decisão acostada à Peça 76, sem lhe atribuir, contudo, o eventual efeito suspensivo, nos termos do art. 289 do RITCU, até porque o agravo não poderia paralisar o subjacente efeito da respectiva cautelar suspensiva, sem prejuízo de, no presente momento, anotar esse agravo como prejudicado, por inviabilidade jurídica do objeto, em face de ele tender a inadequadamente servir como ilegal substituto prévio do pedido de reexame a ser eventualmente apresentado ao Tribunal;
9.6. enviar a cópia do presente Acórdão, com o Relatório e a Proposta de Deliberação, aos seguintes destinatários:
9.6.1. à ora representante e à Transit Eletric Locadora de Veículos Ltda., para ciência; 9.6.2. à Superintendência Regional de Administração da Advocacia-Geral da União em Pernambuco, para ciência e efetivo cumprimento ao item 9.3 deste Acórdão dentro do prazo ali fixado, sem prejuízo de informar que não subsistiriam os eventuais indícios de irregularidade tendentes a macular os demais atos praticados para a contratação do Grupo 2, não havendo óbice, até o presente momento, para o prosseguimento do referido grupo no Pregão Eletrônico n.º 2/2021;
9.6.3. à Controladoria-Geral da União, para ciência e adoção das medidas cabíveis em prol do cumprimento do item 9.4 deste Acórdão dentro do prazo de 15 (quinze) dias contados da notificação desta deliberação; e
9.7. promover o arquivamento do presente processo, sem prejuízo de a unidade técnica promover o monitoramento sobre o cumprimento de todas as medidas fixadas pelo item 9.3, entre outros, deste Acórdão."
3.	Inconformada, todavia, a Transit Eletric Locadora de Veículos Ltda. acostou os seus embargos de declaração à Peça 103, por intermédio do seu representante legal (João Mendes da Silva Neto) , sob o pretexto de que o aludido Acórdão 487/2022-TCU-Plenário padeceria de contradição e omissão, tendo, para tanto, apresentado os seguintes argumentos:
" (...) 5 - Razões Fáticas e Jurídicas. Pontos omitidos/contraditórios
O Ministro Relator, cujo voto foi acompanhado pelos demais Ministros, apresentou a seguinte fundamentação:
6. Bem se vê, ainda, que, a despeito de ter sido regularmente notificada em duas ocasiões (Peças 37, 55, 67 e 70) , a Transit Eletric Locadora de Veículos Ltda. apenas compareceu ao presente feito para promover o pedido de prorrogação de prazo acostado à Peça 52, mas não apresentou a sua eventual manifestação para tentar refutar as aludidas irregularidades pela indevida burla à declaração de inidoneidade promovida pelo item 9.3 do Acórdão 866/2021-TCU-Plenário.
Há omissão e contradição no retro acórdão.
Para tanto:
1) O acórdão não conheceu da manifestação protocolizada a tempo e a modo adequados pela embargante (peças 56 e 57) .
2) O acórdão não considerou as teses lançadas na manifestação, que constituem fundamentos relevantes capazes de infirmar a conclusão adotada na decisão recorrida.
Para o reconhecimento da validade do 'decisum' é necessário que, além dos requisitos essenciais elencados no art. 489 do CPC, a sentença contenha fundamentação precisa, sem a mácula de omissão e/ou contradições, procedendo-se à análise dos fatos e dos fundamentos jurídicos expostos pelas partes, já que a legislação processual civil aplica-se de forma analógica, supletiva ou subsidiariamente, a todos os tipos de processo (art. 15 do CPC) .
Como se pode notar, restou comprometida a validade do julgamento, uma vez que além de não conhecer a manifestação apresentada dentro do prazo processual correto (peças 56 e 57) , deixou de analisar as teses desenvolvidas, aptas a modificar a conclusão adotada.
Trata-se de flagrante equívoco no arresto, visto que a embargante adotou todas as cautelas e procedimentos corretos para manifestar-se nos autos.
Confiram-se, sobre o tema, o seguinte julgado:
'EMBARGOS DE DECLARAÇÃO - ERRO DE FATO - CONHECIMENTO - ACOLHIMENTO - EFEITO INFRINGENTE - MODIFICAÇÃO DE DETERMINAÇÃO EXPEDIDA A FIM DE AJUSTÁ-LA À REALIDADE DOS FATOS - Admite-se excepcionalmente a utilização de embargos de declaração, com efeito infringente, para a correção de premissa equivocada, decorrente de erro de fato, sobre a qual se tenha fundado o acórdão embargado, quando tal ocorrência prejudicar, de alguma forma, o resultado do julgamento. (TCU - EDcl Processo 008.496/2006-9 - (2618/2008) - TP - Rel. Min. Augusto Nardes - DOU 21.11.2008) '
Daí é forçoso concluir-se que o acórdão ora embargado realmente foi omisso e contraditório neste aspecto, com a adoção de manifesto erro de premissa que conduziu a um julgamento equivocado.
Dessa forma, comprovada a adoção de premissa equivocada no acórdão embargado (ausência de manifestação) , e demonstrado o prejuízo daí advindo (condenação) , patente a ofensa aos princípios do contraditório, devido processo legal, ampla defesa, bem como a inobservância ao disposto no artigo 10, do Código de Processo Civil.
Por conseguinte, apresenta-se nulo o julgamento materializado por meio do Acórdão 487/2022-TCU-Plenário.
6 - Efeitos Infringentes
O manifesto prejuízo à embargante, privada das garantias constitucionais à ampla defesa e ao contraditório, tampouco na formação da decisão, justifica a declaração de nulidade da decisão que declarou sua inidoneidade.
Sobre os efeitos infringentes, leciona Fredie Didier Junior e Leonardo Carneiro da Cunha:
'Acontece, porém, que do julgamento dos embargos pode advir alteração da decisão embargada. De fato, ao suprir uma omissão, eliminar uma contradição, esclarecer uma obscuridade ou corrigir um erro material, o juiz ou tribunal poderá, consequentemente, alterar a decisão embargada. Nesse caso, diz-se que os embargos têm efeitos modificativos ou infringentes.' (DIDIER JUNIOR, Fredie; CUNHA, Leonardo Carneiro. Curso de direito processual civil: o processo civil nos tribunais, recurso, ações de competência originária de tribunal e querela nullitatis, incidentes de competência originária de tribunal. 13. ed. reform. Salvador: Ed. JusPodivm, 2016) .'
Neste contexto, constatado premissa incompatível com aquela estabelecida no julgamento embargado, os embargos devem ser conhecidos e acolhidos, com efeitos infringentes, para que seja a embargante absolvida.
7 - Pedidos
Diante do exposto, requer:
a) O conhecimento dos presentes embargos, haja vista serem tempestivos e interpostos por parte interessada.
b) A concessão do efeito suspensivo ao Acórdão 487/2022-TCU-Plenário.
c) A anulação do julgamento materializado por meio do Acórdão 487/2022-TCU-Plenário, com o conhecimento e análise da manifestação constante nos autos (peças 56 e 57) , em atenção aos princípios do contraditório e ampla defesa, proferindo-se nova decisão, com Efeitos Infringentes e consequente Absolvição da Embargante."
É o Relatório.

não há.

Não atuou.

EMBARGOS DE DECLARAÇÃO. REPRESENTAÇÃO. ACÓRDÃO 487/2022-TCU-PLENÁRIO. AUSÊNCIA DOS SUPOSTOS VÍCIOS NO REFERIDO ACÓRDÃO. MERA TENTATIVA DE INDEVIDA REDISCUSSÃO DE MÉRITO DO FEITO PELA ESTREITA VIA DOS EMBARGOS. CONHECIMENTO. REJEIÇÃO. COMUNICAÇÃO.

REPRESENTAÇÃO (REPR)

Secretaria de Controle Externo de Aquisições Logísticas (Selog).

Trata-se, no presente momento, de embargos de declaração opostos pela Transit Eletric Locadora de Veículos Ltda. em face do Acórdão 487/2022 proferido pelo Plenário do TCU, ao apreciar a representação, com pedido de cautelar suspensiva, formulada pela Atlanta Locadora de Veículos Ltda. sobre os indícios de irregularidade no Pregão Eletrônico n.º 2/2021 conduzido pela Superintendência Regional de Administração da Advocacia-Geral da União em Pernambuco para a contratação de empresa especializada na prestação dos serviços de locação de veículos, com motorista, para o transporte de pessoas em serviço, além de materiais e documentos, com vistas a atender às demandas das suas unidades em deslocamentos aferidos por quilômetro rodado (franquia) e por demanda (diária) sob o valor de R$ 6.860.515,20, tendo a vigência do ajuste prevista para doze meses com a possibilidade de prorrogação até o limite de sessenta meses.
2.	Os presentes embargos devem ser, preliminarmente, conhecidos pelo TCU, por atenderem aos requisitos legais e regimentais de admissibilidade, devendo ser no mérito, contudo, rejeitados.
3.	Como visto, a Transit Eletric Locadora de Veículos Ltda. opôs os seus embargos sob o pretexto de o referido acórdão padecer de omissão e obscuridade, pois teria supostamente deixado de avaliar a tese e os fundamentos da manifestação acostada às Peças 56 e 57, pugnando, dessa forma, pelo acolhimento dos seus argumentos, com efeitos infringentes, para, no mérito, tornar insubsistente o Acórdão 487/2022-TCU-Plenário em face da suposta violação aos princípios do contraditório e da ampla de defesa.
4.	Eis que, em seu parecer à Peça 60 no bojo da aludida representação, ao analisar os esclarecimentos inicialmente prestados pela Superintendência Regional de Administração da AGU em Pernambuco sobre os indícios de irregularidade na condução do aludido certame, a Selog já teria anotado a existência da manifestação da Transit Eletric Locadora de Veículos Ltda. às Peças 56 e 57, além de, em conjunto com os demais elementos comprobatórios no presente feito, promover a análise sobre os correspondentes argumentos.
5.                Ocorre que, ao avaliar a subsistência da referida fraude à licitação, a Selog emitiu o seu parecer à Peça 73 e ali assinalou que, a despeito de ter sido regularmente notificada em oitiva por duas vezes (Peças 67 e 70) , a Transit Eletric Locadora de Veículos Ltda. apresentou a sua manifestação na primeira vez, mas ficou silente na segunda vez, tendo a unidade técnica avaliado, então, a primeira manifestação (Peças 56, 57 e 60) , mas ela não teve força bastante para afastar as robustas evidências sobre a aludida fraude à licitação. 
6.	Por esse prisma, após a análise final do feito (Peça 73) , a Selog teria evidenciado a ocorrência da suscitada fraude à licitação e, assim, ao incorporar o parecer da unidade técnica como razões de decidir (Peça 93) , o Plenário do TCU teria prolatado o Acórdão 487/2022 (Peça 92) no sentido de conhecer da representação para, no mérito, assinalar a sua procedência, além de referendar a cautelar suspensiva concedida à Peça 76, sem prejuízo, contudo, de determinar, já no mérito, a anulação do aludido procedimento de homologação do malsinado item do certame e a adoção de todas as demais medidas ali anunciadas.
7.	Bem se sabe que, em sintonia com a jurisprudência fixada pelo TCU a partir, por exemplo, dos Acórdãos 294/2016 e 731/2019, do Plenário, não subsistiria a suposta omissão ou contradição, nem mesmo a eventual obscuridade, em face de a correspondente matéria ter sido efetivamente analisada no parecer da unidade técnica para a subsequente incorporação expressa desse parecer como razões de decidir na prolação do aludido acórdão.
8.	Não fosse o bastante, o agravo interposto, concomitantemente, pela Transit Eletric Locadora de Veículos Ltda. teria sido apresentado, em sua essência (Peça 87) , com os mesmos argumentos ofertados na sua anterior manifestação (Peças 56 e 57) , tendo sido adequada e prontamente apreciado, assim, pelo Acórdão 487/2022-TCU-Plenário.
9.	Para além, então, de não ter evidenciado os supostos vícios no referido Acórdão 487/2022-TCU-Plenário, a ora embargante teria apenas tentado promover a indevida rediscussão de mérito do feito pela estreita via destes embargos de declaração, a despeito de os embargos não servirem como a via adequada para essa finalidade em consonância, assim, com a jurisprudência firmada pelo TCU a partir, por exemplo, dos Acórdãos 2.062/2015, 2.635/2015 e 294/2016, do Plenário, e com a jurisprudência fixada pelo Superior Tribunal de Justiça a partir, por exemplo, do EDcl Resp 351490 no DJ de 23/09/2002, além da jurisprudência fixada pelo Supremo Tribunal Federal em face, por exemplo, do RE 776045 AgR-ED no DJe de 14/12/2016.
10.	Os presentes embargos deveriam, na verdade, ter sido manejados para corrigir a eventual obscuridade, omissão ou contradição na aludida deliberação do TCU, mas não para intentar o novo julgamento das questões já debatidas pelo Tribunal, até porque deveriam servir apenas para esclarecer, interpretar ou completar o pronunciamento anteriormente emitido pelo TCU em benefício da melhor compreensão ou inteireza da deliberação em sintonia, por exemplo, com o Acórdão 434/2018-TCU-Plenário; ficando evidente, todavia, que, no presente momento, a ora embargante buscaria apenas rediscutir indevidamente o mérito do correspondente feito.
11.	O TCU deve conhecer, portanto, dos presentes embargos de declaração para, no mérito, rejeitá-los, mantendo inalterado o Acórdão 487/2022-TCU-Plenário.
Ante o exposto, pugno pela prolação do Acórdão ora submetido a este Colegiado.
TCU, Sala das Sessões, em 20 de abril de 2022.
Ministro-Substituto ANDRÉ LUÍS DE CARVALHO 
Relator